臺灣臺北地方法院刑事判決　　　　　　　　93年度自字第261號
　　自　訴　人　國產實業建設股份有限公司
　　代　表　人　乙○○
　　代　理　人　程才芳律師
　　　　　　　　何淑媛律師
　　自　訴　人　新東錦營造有限公司
　　代　表　人　曾仲甫
　　自　訴　人　曾沛恩
　　　　　　　　礐興企業股份有限公司
　　代　表　人　曾仲壕
　　上列三人
　　共同代理人　謝佩玲律師
　　被　　　告　丙○　　男　4.
　　　　　　　　　　　　身分證.
　　　　　　　　　　　　住台北市大安區○○○路○段294號5
　　　　　　　　　　　　樓之8.
　　選任辯護人　楊嘉馹律師
上列被告因妨害名譽案件，經自訴人等提起自訴，本院判決如下
：
    主  文
丙○無罪。
    理  由
一、自訴意旨略以：
　（一）壹週刊雜誌於民國93年9月9日第第172 期第54至60頁報
        導部分：
        被告丙○係出版商「香港商壹傳媒出版有限公司」負責
        人，並擔任該公司所發行「壹週刊」雜誌之總編輯，負
        責該雜誌所刊文章內容之查證、審稿、照片挑選、文章
        刊載與否、標題設定及頭條封面等決策工作，該雜誌於
        93年9月9日所發行並對外販售之第172 期第54至60頁壹
        號頭條，係以自訴人等為報導對象，標題為「罔顧百萬
        人命海砂入侵高雄捷運」，於內容刊載「省道台九線的
        海邊，可見海砂業者將一車車的海砂裝進砂石車內。圖
        為8 月18日，記者直擊台東新東錦砂石廠，在太麻里盜
        挖海砂的現場」、「怪手在海岸邊違法挖海砂」、「由
        砂石車送至新東錦砂石場」、「砂石場以混入河砂的方
        式減低鹽分，或者以全海砂輸出」、「再由砂石車送至
        混凝土預拌廠」、「經混凝土攪拌後送至捷運或工地」
        、「台東縣太麻里的新東錦砂石場，雖是合法廠商，卻
        暗地盜賣海砂」、「8月18日、19日，記者連續2天在太
        麻里海邊，見到怪手與砂石車大剌剌在台九號省道海邊
        挖海砂，毫不忌諱省道上的車來人往。記者尾隨一輛車
        頭寫者礐興、車身寫者新東錦的砂石車，從省道旁的巷
        子口轉進海邊，約略15分鐘，怪手就填滿一台近50噸的
        砂石車。滿載海砂的砂石車從原路轉進省道，回到附近
        的砂石場存放，將砂石卸下」、「在台東海線算是老資
        格的新東錦，甚至已經設立10多年。為了利益，新東錦
        的曾姓業者一樣販賣黑心海砂」、「新東錦遭本刊直擊
        ，連續2 日在太麻里海邊盜挖海砂，由砂石車直接運送
        至附近的砂石場內」、「8月30號上午近9點時，車頭車
        號TI-886、車尾車號13KM的砂石車，滿載砂石從新東錦
        往西部出發」、「經過4 小時後，砂石車抵達位在高雄
        縣大寮鄉的國產水泥鳳山廠，在這之前該廠已向新東錦
        叫貨多次」、「國產水泥鳳山廠將來源不同的砂石，傾
        倒至2 樓存放場預備混合攪拌」、「為了追查海砂流向
        ，本刊花了1 個月過濾新東錦在內的多家砂石業者貨品
        流向，發現驚人內幕。原來東部海砂業者的下游廠商，
        果真涵蓋高雄捷運的混凝土供應商－國產實業鳳山廠，
        證實了海砂流進捷運的流言。.... 記者8月多次直擊新
        東錦出貨給國產實業鳳山廠，而收購新東錦海砂的國產
        實業鳳山廠，..... 大白天，砂石業者就在台東海邊公
        然挖掘海砂，然後經過多次轉手買賣，最後流入高雄捷
        運工地」等不實內容，並將自訴人新東錦公司在太麻里
        海岸以吊車、挖土機等設備施作防波堤混凝土塊吊排及
        修補等工作之照片及上開標題列為該期雜誌之封面，再
        將該期雜誌派送至各大書局、便利商店等經銷處以對外
        銷售，而以散布文字、圖片等方式指摘、傳述足以毀損
        自訴人等名譽及信用之事，因認被告此部分係與某不詳
        姓名、年籍之撰稿記者共同涉犯刑法第310條第2項之加
        重誹謗罪及同法第313條妨害信用罪嫌云云。
　（二）壹週刊雜誌於93年11月11日隨刊附贈之「購屋陷阱完全
        手冊」第9頁報導部分：
        壹週刊雜誌於93年11月11日隨刊附贈之「購屋陷阱完全
        手冊」第9 頁刊載「不肖業者以添加便宜海砂的綜合砂
        ，企圖矇騙過關，更時有所聞。本刊日前直擊上市預拌
        混凝土公司國產實業，採用的上游砂石包商新東錦明目
        張膽混入海砂，震驚社會。由於國產實業也供應一般房
        子的建商，民眾購屋風險大增」等不實之內容，再度誹
        謗自訴人國產實業公司之商譽，被告係擔任該雜誌總編
        輯，其就此則報導內容自難諉為不知，而衡諸常理，壹
        週刊雜誌於93年9月9日第172 期報導上開「壹號頭條」
        當時，應尚未構思同年11月11日出刊之報導內容，故該
        雜誌於同年11月11日隨刊附贈之「購屋陷阱完全手冊」
        內容中再度誣指自訴人國產實業公司提供海砂予一般房
        屋建商，顯係被告另行起意，再次利用媒體傳播力量，
        企圖使自訴人國產實業公司造成更大之損害，因認被告
        此部分亦涉犯刑法第310條第2項之加重誹謗罪嫌，且與
        上開第(一)部分涉犯加重誹謗罪嫌兩者之間，犯意各別，
        應予分論併罰云云。
二、本件自訴人等指訴被告與不詳姓名、年籍之撰稿記者共同涉
    犯刑法第310條第2項、第1項之加重誹謗罪及同法第313條之
    妨害信用罪嫌，無非係以壹週刊雜誌第172期報導、購屋陷
    阱完全手冊、中央社報導、太麻里段海岸復育及環境營造工
    程契約暨施工照片、礐興公司出貨裝載單、試驗報告、台灣
    時報報導、國產實業公司與廣豐公司砂石採購合約書、廣豐
    公司與礐興公司合約書、建盈企業社所有之土石採取場登記
    證、新東錦公司營利事業登記證等件，為其主要論據。訊據
    被告固坦承其係香港商壹傳媒出版有限公司負責人，並擔任
    該公司所發行壹週刊雜誌之總編輯，負責該雜誌所刊文章內
    容之查證、審稿、照片挑選、文章刊載與否、標題設定及頭
    條封面等決策工作，該雜誌於93年9月9日第72期第54至60頁
    之壹號頭條文章中，以上開自訴人等所指稱之文字，報導海
    砂入侵高雄捷運工程及於同年11月11日出版隨刊附贈之「購
    屋陷阱完全手冊」第9頁，針對自訴人國產實業公司供應給
    一般房屋建商之混凝土內添加海砂，民眾購屋風險大增乙節
    為報導等情不諱，惟堅決否認有何加重誹謗及妨害信用等犯
    行，辯稱：我們刊登93年9月9日這篇報導主要是因為高雄捷
    運工程附近發生房屋坍方的問題，事關重大，媒體本身就有
    報導的責任，所以我們才進一步追蹤工程有無涉及海砂的問
    題，經循線證實新東錦公司與礐興公司運送海砂到砂石廠，
    然後出貨到國產實業公司鳳山廠，因此才加以報導，我們報
    導的重點不在於廠商部分，而在於高雄捷運局的重大工程使
    用海砂，足以危害大眾生命安全，故無誹謗意圖，且經完整
    查證、採訪及合理確信，故無誹謗及損害他人信用之故意，
    至於93年11月11日隨刊附贈之手冊內容，係財經組同仁本諸
    前開事件列入報導，僅由財經組副總編輯核稿，我事前並未
    看過該則手冊報導等語。
三、
  （一）按犯罪事實應依證據認定之，無證據不得認定犯罪事實
        ；不能證明被告犯罪者，應諭知無罪之判決，刑事訴訟
        法第154條第2項、第301條第1項分別定有明文。又事實
        之認定，應憑證據，如未能發現相當證據，或證據不足
        以證明，自不能以推測或擬制之方法，以為裁判基礎；
        自訴人之自訴，係以使被告受刑事訴追為目的，是其陳
        述是否與事實相符，仍應調查其他證據以資審認，茍其
        所為攻擊之詞，尚有瑕疵，則在此瑕疵未予究明以前，
        即不能遽採為斷罪之基礎；認定犯罪事實所憑之證據，
        雖不以直接證據為限，間接證據亦包括在內，然而無論
        直接證據或間接證據，其為訴訟上之證明，須於通常一
        般之人均不致有所懷疑，而得確信其為真實之程度者，
        始得據為有罪之認定，倘其證明尚未達到此一程度，而
        有合理之懷疑存在而無從使事實審法院得有罪之確信時
        ，即應由法院為諭知被告無罪之判決（最高法院40年台
        上字第86號判例、69年度台上字第1531號裁判及76年台
        上字第4986號判例意旨參照）。
  （二）次按言論自由固為憲法所保障人民之基本權利，國家應
        給予最大限度之維護，任何人均不應任意加以侵害，惟
        為兼顧個人名譽、隱私及公共利益之保護，法律尚非不
        得對言論自由為合理之限制。刑法誹謗罪之成立，必須
        意圖散布於眾，而指摘或傳述足以毀損他人名譽之事，
        始得以誹謗罪相繩，除行為人在客觀上有指摘或傳述足
        以毀損他人名譽之事實外，尚須主觀上有毀損他人名譽
        之故意，方具構成要件該當性，而行為人是否具有主觀
        構成要件之故意，尚須依當時具體情況客觀判斷之，故
        刑法第310條第3項規定，對於所誹謗之事，能證明為真
        實者，不罰。但涉於私德而與公共利益無關者，不在此
        限，準此，行為人如能證明其有相當理由確信其發表與
        公益有關之言論內容應屬真實，即無誹謗之故意，不應
        負誹謗刑責。雖然我國誹謗罪的構成要件並未就行為人
        是否認識其指摘或傳述之事是否為真實加以規定，然刑
        法第310條第3項之規定為阻卻構成要件事由的主觀要件
        ，向為多數實務見解所採，因此，在非涉及私德而與公
        共利益有關的情形下，行為人之故意應包括對「其所指
        摘或傳述之事為不實」的認識，如果行為人主觀上非明
        知其所指摘或傳述之事為不實，即具備該阻卻構成要件
        事由的主觀要件，而欠缺構成要件故意，不成立誹謗罪
        。
  （三）復按言論自由為人民之基本權利，憲法第11條有明文保
        障，國家應給予最大限度之維護，俾其實現自我、溝通
        意見、追求真理及監督各種政治或社會活動之功能得以
        發揮。惟為兼顧對個人名譽、隱私及公共利益之保護，
        法律尚非不得對言論自由依其傳播方式為合理之限制。
        刑法第310條第1項及第2 項誹謗罪即係保護個人法益而
        設，為防止妨礙他人之自由權利所必要，符合憲法第23
        條規定之意旨，至刑法同條第3 項前段以對誹謗之事，
        能證明其為真實者不罰，係針對言論內容與事實相符者
        之保障，並藉以限定刑罰權之範圍，非謂指摘或傳述誹
        謗事項之行為人，必須自行證明其言論內容確屬真實，
        始能免於刑責，惟行為人雖不能證明言論內容為真實，
        但依其所提證據資料，認為行為人有相當理由確信其為
        真實者，即不能以誹謗罪之刑責相繩，亦不得以此項規
        定而免除檢察官或自訴人於訴訟程序中，依法應負行為
        人故意毀損他人名譽之舉證責任，或法院發現其為真實
        之義務（司法院大法官釋字第509 號解釋著有明文），
        是依該解釋意旨，行為人之舉證責任將有相當程度之減
        輕，端不能僅以行為人不能證明其言論內容為真實即以
        誹謗刑責相繩，行為人除得提出相當證據證明所涉及之
        事實並非全然杜撰外，自訴人於刑事訴訟程序中，依法
        應負行為人之言論係屬虛妄而故意毀損他人名譽之舉證
        責任，且須有積極證據足徵行為人係出於「惡意」傳述
        、指摘，始得以該罪相繩，否則行為人主觀上非明知其
        所指摘或傳述之事項為不實，即欠缺誹謗罪之構成要件
        故意，此與美國在憲法言論自由上所發展出之「真正惡
        意原則」大致相當。
  （四）所謂「真正惡意原則」係指當不實內容言論侵害到公務
        員或公眾人物名譽時，如果該名譽受到侵害的公務員或
        公眾人物能夠證明發表言論者具有「真正惡意」，亦即
        發表言論者於發表言論時明知所言非真實或過於輕率疏
        忽而未探究所言是否為真實，亦即具備隱匿真相之意圖
        ，則此種不實內容之言論才要受法律制裁。易言之，行
        為人於發表言論之前已踐行合理查證，確信所發表之言
        論為真實者，縱事後得知與真相有所差異，仍應認為符
        合上開「善意」之意涵，而不該當於誹謗罪之構成要件
        ，且法院應採由「明顯且令人信服」原則加以審查原告
        是否已提出相當證據證明被告具有「真正惡意」，而所
        謂「能證明」，係指僅以得證明其相信可以證明為真實
        為已足，而不以經裁判確認其為真實為必要。又公眾人
        物較諸一般人更容易接近大眾傳播媒體，自可利用媒體
        為其所作所為進行辯護，甚或對批評者進行反駁，是以
        其就個人參與公共事務之辯論，實處於較為優勢有利之
        地位，則對公眾人物所為有關公共事務之批評，本院認
        應嚴格認定其是否確有真正惡意，是以表意人就該等事
        務，若出自內心充分確信，乃至對於具體事實有合理之
        懷疑，進而公平合理加以提出，並輔以主觀之評論意見
        ，且非以損害他人名譽為唯一之目的者，不問其評論之
        事實是否真實，即可推定表意人係出於善意，而應由主
        張名譽受到損害之當事人舉證證明表意人有真正惡意，
        此亦係衡量個人名譽權與言論自由下之必然抉擇。據此
        ，對公眾人物言行中可受公評之事項，只要行為人主觀
        上並無「真正惡意」，則其言論雖對他人之名譽權有所
        侵害，但其良知既無可責性，其行為應為刑法所保障之
        整體生活秩序所容忍，自仍不應以誹謗罪論處。
  （五）換言之，憲法保障言論及表意自由之目的，並非僅為發
        現真實、形成多數意見，毫不給予錯誤或可能錯誤之言
        論抒發空間，否則無異要求任何人於發表言論前皆須進
        行嚴格之「自我事前審查」，則因疑懼發表言論可能將
        受刑事制裁而有所保留，勢將使民主多元社會所期待建
        立之思辯性「公共論壇」無由形成。是本院認審查行為
        人言論是否涉及誹謗罪時，「事實檢驗」並非絕對、唯
        一、乃至毫無例外之審查標準，若無法證明行為人具有
        上述真正惡意，自不能僅以行為人無法提出其所為言論
        為真實之證據方法或證據以供查證，即遽認行為人構成
        誹謗罪。
　（六）再按刑法第313 條之妨害信用罪，係以行為人散布流言
        或以詐術損害他人之信用為其構成要件，所謂散布流言
        ，即將無稽之言廣為散布於眾，俾眾週知之意，行為人
        如無散布流言之行為或妨害他人信用之故意，亦難以該
        罪相繩。
四、經查，本件自訴人國產實業公司係高雄捷運工程所須預拌混
    凝土之供應商，該公司供應混凝土所使用之砂石係向廣豐公
    司購買，廣豐公司基於原料之調度向自訴人礐興公司購買碎
    石，再運送至自訴人國產實業公司鳳山廠，而自訴人國產實
    業公司亦提供砂石予一般房屋建商等情，業據自訴人等陳明
    在卷，是以高雄捷運工程所使用之預拌混凝土及自訴人國產
    實業公司提供予房屋建商之砂石，其來源有無混入海砂，攸
    關社會大眾之公共利益，自屬可受公評之事項，又自訴人等
    指述有關被告擔任總編輯之壹週刊雜誌93年9月9日第172 期
    第54至60頁及同年11月11日隨刊附贈之「購屋陷阱完全手冊
    」第9 頁，其內容分別刊載有關海砂入侵高雄捷運及自訴人
    國產實業公司提供房屋建商海砂之言論乙節，既為被告所坦
    認，並有上開壹週刊雜誌及「購屋陷阱完全手冊」各乙份附
    卷可稽，則被告就上開報導內容是否構成刑法第310條第2項
    之加重誹謗罪及同法第313條之妨害信用罪，首應審酌被告
    是否有相當理由確信其所為言論內容為真實，亦即被告就上
    述報導內容有何依據，該依據有相當理由確信上開報導內容
    為真實及被告所為是否屬散布流言之行為。茲就本院之判斷
    分述如下：
  （一）證據能力部分：
      1.按被告以外之人於審判外之言詞或書面陳述，除法律有
        規定者外，不得作為證據，刑事訴訟法第159條第1項定
        有明文，此即學理上所稱之「傳聞證據排除法則」，而
        依上開法律規定，傳聞證據原則上固無證據能力，但如
        法律別有規定者，即例外認有證據能力。又被告以外之
        人於審判外之陳述，雖不符合同法第159 條之1至第159
        條之4 之規定，但經當事人於審判程序同意作為證據，
        法院審酌該言詞陳述或書面陳述作成時之情況，認為適
        當者，亦得為證據。當事人、代理人或辯護人於法院調
        查證據時，知有第159條第1項不得為證據之情形，而未
        於言詞辯論終結前聲明異議者，視為有前項之同意，此
        觀諸同法第159條之5規定甚明。鑒於採用傳聞證據排除
        法則之重要理由之一，係因傳聞證據未經當事人之反詰
        問予以覈實，若當事人願放棄對原供述人之反對詰問時
        ，原則上即可承認該傳聞證據之證據能力，而揆諸我國
        刑事訴訟法第159條之5之立法理由，除參照前述傳聞證
        據排除法則之基本法理外，亦參考日本刑事訴訟法第32
        6 條之立法例，查日本刑事審判實務之運作，有關檢察
        官及被告均同意作為證據之傳聞書面材料或陳述，經法
        院審酌該言詞陳述或書面陳述作成時之情況，認為適當
        者，可直接援引該國刑事訴訟法第326條作為傳聞例外
        之法律依據，僅在當事人不同意之情況下，乃須根據其
        他傳聞例外規定俾以斟酌該等書面材料或陳述是否具有
        證據能力，在當事人間無爭執之案件中，傳聞證據基本
        上均可依據前引規定提出於法院使用，職是，我國刑事
        訴訟法第159條之5之適用應可作同上之解釋。
      2.查本判決後開所引用之各該被告以外之人於審判外之陳
        述（包含書面陳述），皆屬傳聞證據，惟當事人、代理
        人及辯護人雖知上開證據資料為傳聞證據，但於本院準
        備程序及審判期日中均表示無意見而不予爭執，且迄至
        言詞辯論終結前亦未再聲明異議，本院審酌上開證據資
        料製作時之情況，尚無違法不當及證明力明顯過低之瑕
        疵，亦認為以之作為證據應屬適當，故揆諸前開規定，
        爰逕依刑事訴訟法第159條之5規定，認前揭證據資料均
        例外有證據能力。至自訴人所提出之前揭中央社報導、
        礐興公司出貨裝載單、試驗報告及台灣時報報導等件，
        其內容係屬被告以外之人於審判外之陳述，為傳聞證據
        ，且不符合同法第159條之1至第159條之4規定，被告及
        辯護人復爭執其證據能力，依刑事訴訟法第159條第1項
        規定，自不得採為證據，合先敘明。
　（二）就被告被訴於93年9月9日壹週刊雜誌第172 期第54至60
        頁報導中，刊載不實言論涉犯加重誹謗及妨害信用罪嫌
        部分：
      1.經查，壹週刊雜誌於93年9月9日第172 期所刊登上開報
        導中關於自訴人新東錦公司於93年8月間連續2日在台東
        太麻里海邊盜採海砂，由車頭標示「礐興」、車斗標示
        「新東錦」之砂石車直接運送至附近砂石場內置放，數
        日後再由車頭車號TI-886號、車尾車號13KM之砂石車運
        送至自訴人國產實業公司鳳山廠，該公司將混凝土混入
        海砂攪拌後再運送至高雄捷運工地灌漿等相關記載，主
        要係因高雄捷運工程直至93年8月9日止，發生多起工地
        附近房屋塌陷之公安意外，經高雄市捷運局事後調查發
        現，起因於地下連續壁出現縫隙，湧入大量沙水，掏空
        地基之故，壹週刊記者乃於同年8 月間前往台東、高雄
        兩地勘查，以究明是否確有業者提供海砂予高雄捷運工
        程使用一事，並根據攝影記者甲○○所拍攝之影像及照
        片，據以刊登上開報導等情，業據被告供承在卷，核與
        證人即壹週刊攝影記者甲○○證述相符，證人甲○○復
        結證稱：（第一部分）當高雄捷運工程附近房屋發生倒
        塌時，公司有接獲線報說倒塌原因疑似與海砂有關，我
        便奉派前往台東查證，我於93年8 月10日出發，每天沿
        著海岸觀察附近砂石場作業情形，卷附編號1.鳥瞰圖照
        片，是我們在香蘭海岸發現盜採海砂的情形，編號2.至
        是於8月18日連續拍攝的照片，主要證明有看到怪手
        將沿岸砂石挖起傾倒在砂石車內，但旁邊的吊車沒有作
        業，其中編號照片上出現另一台砂石車要來載運砂石
        ，我從上午10點5分開始拍攝到10點8分出現第2台砂石
        車，可見砂石車往來頻繁，編號是編號4.照片上所
        示砂石車的放大照片，其車斗上寫著建盈企業社，到此
        確認建盈企業社有盜採海砂的情形。（第二部分）我們
        確認有盜採海砂情事後，就在通往採砂地點的唯一出入
        口守候，發現於同一天上午10點38分，一輛車頭寫著礐
        興，但車斗寫著新東錦的車輛載送砂石出來，這是編號
        照片，我們便尾隨這輛砂石車，編號至是我們跟
        蹤同一輛車運送到新東錦砂石場的連續照片，這輛車一
        直到10點51分駛進砂石場，編號至照片主要是拍攝
        砂石場的名稱，編號是編號的放大照片，編號是
        再放大的照片，可以看到砂石車上載有砂石，並非空車
        ，編號是編號的放大照片，可以更清楚看出砂石場
        的名稱。（第三部分）當我確認砂石車運送砂石的去處
        後，便返回海邊採砂地點連續拍攝編號至的照片，
        目的是要再確認盜採海砂的情形，其中有一輛砂石車可
        以確定車頭寫著礐興，車斗寫著新東錦，編號是我
        於同一天11點13分，換到另一個高點去拍攝他們採海砂
        的情形，旁邊的吊車仍然沒有作業，編號是編號
        的放大照片，主要說明在那邊進出的砂石車，不只建盈
        企業社，還有新東錦公司的砂石車，編號至也是要
        說明同一時段採海砂的情形，怪手將挖起的砂石傾倒在
        砂石車上，旁邊的吊車沒有作業。（第四部分）編號
        至照片是我於93年8月19日再度前往現場觀察作業情
        形時拍攝的，發現盜採海砂情形還在，但旁邊的吊車已
        經不見了，這與新東錦公司稱當時在進行海岸復育工程
        有相當大的出入，我們合理懷疑8月18日所拍攝到的吊
        車只是掩人耳目，實際上並沒有作業，編號是編號
        的放大照片，主要說明他們採砂的地點是潮間帶而非溼
        地，該地有石塊及海砂混在一起。（第五部分）編號
        是我們要查證新東錦公司將砂石流向何處所拍攝的照
        片，我在新東錦砂石場守候多日，於8月30日拍攝到一
        輛車頭車號TI-886號、車尾13KM的砂石車從新東錦開出
        ，往高雄方向駛去，我們便一路尾隨這輛車，編號至
        照片不是我拍的，是另一組在高雄守候的同事拍的，
        我只負責跟到台九線香蘭附近，再以電話通報另一組在
        屏東楓港的同事跟拍，他們有跟到這輛車進入國產實業
        公司鳳山廠，編號至是另一組同事實地拍攝到國產
        實業公司的砂石車進入高雄捷運工地灌漿，以上就是我
        們調查的經過等語（見本院94年6月16日審判筆錄第4至
        6 頁），並提出照片93幀為憑（見本院卷(二)第83至105
        頁），其中編號5.照片分別與壹週刊第172期第56
        、5 7頁所刊載之編號照片相符。
      2.自訴人等對於編號2.至及至照片，均係拍攝自訴
        人新東錦公司所屬砂石車在台東縣太麻里香蘭海岸裝載
        海砂之情形乙節固不爭執，惟主張：上開照片所示裝載
        海砂之砂石車車號分別為559-RC及662-RL號，該兩輛砂
        石車係將裝載之海砂回填至該處海岸邊所堆砌之消波塊
        下方及堤防背面，以完成「太麻里海岸復育及環境營造
        工程」中之填方、回填方等工程，該兩輛砂石車從未離
        開過海邊，更未將裝載之海砂運送至砂石場，編號
        照片所示均為車號3U-262號砂石車（新東錦公司所
        有），但編號照片所示之砂石車車號為3U-182號（
        礐興公司所有），足見上開照片並非證人甲○○尾隨同
        一輛砂石車所連續拍得，有魚目混珠之嫌，且由編號
        之放大照片（即編號）所示，車號3U-262號砂石
        車內裝載之砂石與香蘭海岸邊之海砂顏色、顆粒不同，
        益徵編號照片所示之車號3U-262號砂石車，其上裝
        載之物品並非在香蘭海岸邊挖取之海砂，應係該車停放
        處後方所挖得之土塊云云，並提出照片、行照等件為證
        。然查：
      (1)卷附編號照片之拍攝時間為93年8 月18日上午10時38
        分乙節，業據證人甲○○結證在卷，且為自訴人等所不
        爭執，故此部分事實應堪認定，又編號至照片顯示
        拍攝日期均為93年8月18日，時間分別為「10：38：32
        」、「10：38：46」、「10：49：30」、「10：49 ：
        30」、「10：51：12」及「10：51：12」（見本院卷(二)
        第89、90頁），其中編號至所示拍攝地點為上開香
        蘭海岸採砂處之唯一出入口，編號至所示拍攝地點
        為自訴人新東錦及礐興公司砂石場乙節，亦為自訴人等
        所是認，是觀諸上開照片所顯示之時間，可知照片上之
        車號3U-262號砂石車於上午10點38分時仍在香蘭海岸採
        砂出入口處，但於上午10點51分已抵達自訴人新東錦及
        礐興公司砂石場，顯見該車並非一直停放在自訴人指稱
        之新東錦及礐興公司砂石場附近堆置砂土之高處，則被
        告主觀上認編號照片（時間為上午10點45分、地點
        為香蘭海岸通往新東錦砂石場之唯一道路上）所示之車
        輛即係車號3U-262號砂石車，編號至係記者連續拍
        攝之照片等情，並非全然無據。
      (2)自訴人等雖提出車號3U-262及3U-182號砂石車近期所拍
        攝之照片，據以證明編號所示之砂石車車號實為3U
        -182號，而非3U-262號，該車並未自香蘭海岸採砂處載
        運海砂至自訴人新東錦及礐興公司砂石場，證人甲○○
        提出之照片有移花接木之嫌，惟就自訴人等所提出之照
        片以觀，其中車號3U-262號砂石車車身顏色鮮明，其車
        斗標示之「新東錦營造」及車尾標示之「3U-262」字樣
　　　　，均極為清晰明顯，與上開編號至及照片所示
        之同一部車號砂石車外觀上顯有差異，而該車車斗係標
        示「新東錦營造公司」字樣，兩者亦有不同，且自訴人
        等所提出之照片係於近期內拍攝，而編號至及
        照片係於93年8 月18日所拍攝，兩者時間相隔長達半年
        以上，則車號3U-262號砂石車是否有於壹週刊記者拍攝
        後將車身塗上新漆，並在車斗重新標示「新東錦營造」
        字樣，及在車尾加上「3U-262」字樣，已非無疑，是自
        訴人等尚難僅憑該車近期內之照片與壹週刊記者所拍攝
        之照片外觀上並非完全相符，即遽指證人甲○○此部分
        所證述之內容不實在。
      (3)又編號係編號之放大照片，此為自訴人等所不
        爭執，則觀諸編號照片所示，明顯可見車號3U-262
        號砂石車內滿載砂石，自訴人等雖指稱車內砂石之顏色
        較深、外觀呈塊狀，與香蘭海岸邊之海砂中夾雜有大小
        不同碎石，且顏色較淡，並未結塊等外觀不同，可證該
        車內之砂石並非自香蘭海岸挖取之海砂，應係自該車停
        放處後方土堆挖取土塊欲載往香蘭海岸施工云云，惟查
        ，自訴人等既自陳「太麻里海岸復育及環境營造工程」
        中之填方、回填方工程，僅須砂石車將挖起之海砂裝載
        回填至該處海岸邊所堆砌之消波塊下方及堤防背面，砂
        石車從未離開海邊等語在卷，則何以上開車號3U-262號
        砂石車須從砂石場附近土堆挖取土塊載運至香蘭海岸施
        工？實有可議，況壹週刊記者既自香蘭海岸採砂處出入
        口沿路尾隨跟拍車號3U-262號砂石車至新東錦公司砂石
        場，且該車內確實滿載砂石，已如前述，衡情其主觀上
        確可形成該車內所裝載者係於香蘭海岸邊所挖取之海砂
        之合理懷疑，則被告據以刊登相關報導，指出自訴人新
        東錦及礐興公司將海砂運送至砂石場內之情節並非惡意
        杜撰，自應認其有相當理由確信該報導之內容為真實，
        且與社會大眾之公共利益有關，是被告主觀上即欠缺誹
        謗之故意。
      3.另關於證人甲○○所提出編號至照片之部分，自訴
        人等對於照片所示車頭TI-886號、車尾13KM之砂石車於
        93年8 月30日從自訴人新東錦公司砂石場裝載砂石後，
        運送至自訴人國產實業公司鳳山廠，而高雄捷運工程之
        混凝土係由自訴人國產實業公司鳳山廠提供之事實固不
        否認，惟根據卷附自訴人礐興公司與廣豐公司之出貨裝
        載單（見本院卷(一)第117至176頁）、自訴人國產實業公
        司與廣豐公司之砂石採購合約書（見本院卷(一)第197 至
        205 頁）及證人即上開砂石車司機丁○○到庭證述之內
        容，據以主張上開砂石車內裝載之內容物係三分碎石，
        而非海砂云云，觀諸上開出貨裝載單及砂石採購合約書
        之記載，可知自訴人礐興公司與廣豐公司之出貨裝載單
        上均載明係提供三分碎石予自訴人國產實業公司，且廣
        豐公司與自訴人國產實業公司約定嚴禁提供海砂，然衡
        情縱使其等買賣之砂石混入海砂，亦不可能形諸於文字
        ，是此亦不能證明自訴人礐興公司及國產實業公司提供
        予高雄捷運工程之砂石並未混入海砂。再者，證人丁○
        ○到庭證稱：我從92年10、11月間開始從新東錦砂石場
        載運砂石至國產實業公司鳳山廠，直到93年9月9日壹週
        刊報導為止，有時一個月有20幾天在跑，載運的內容物
        為三分或六分碎石，當時我剛做這行，沒辦法分辨海砂
        與一般砂石有何不同，93年8月30日當天我是載運三分
        碎石到國產實業公司鳳山廠等語（見本院94年6月16日
        審判筆錄），參酌記者甲○○所拍攝之編號至照片
        顯示自訴人新東錦與礐興公司係共用砂石場，而其等亦
        不否認為關係企業，復有被告所提出之公司登記資料可
        佐（見本院卷(二)第120至123頁），顯見自訴人新東錦或
        礐興公司確有提供砂石予自訴人國產實業公司鳳山廠，
        至於提供砂石之原因究係基於合約關係抑或調貨，實非
        外人所能知悉，且亦非本案重點，而證人丁○○固證稱
        所載運之內容物為三分或六分碎石等語，惟其既無法分
        辨砂石之種類，又如何能證明93年8月30日當天載運之
        內容物為三分碎石？是證人丁○○此部分證詞亦不足以
        作為不利於被告之認定。
      4.綜合上述，依據編號2.至及至照片所示，可徵自
        訴人新東錦公司之砂石車確曾於93年8 月18日在台東縣
        太麻里香蘭海岸裝載海砂，依據編號至照片所示，
        可徵車頭TI-886號、車尾13KM之砂石車於93年8 月30日
        從自訴人新東錦及礐興公司砂石場裝載砂石後，運送至
        自訴人國產實業公司鳳山廠，而高雄捷運工程之混凝土
        係由自訴人國產實業公司鳳山廠提供等情，應堪認定，
        又編號至照片所顯示之畫面堪認應係連續拍攝，其
        上所示之車輛均係車頭標示「礐興」、車斗標示「新東
        錦營造公司」、車號3U-262號之砂石車乙節，亦如前述
        ，另依據編號至照片所示之時間、地點（其上標示
        「新東錦營造有限公司」、「礐興企業股份有限公司」
        ），可徵上開砂石車係將海邊挖採之砂石運送至自訴人
        新東錦及礐興公司所屬之砂石場乙節，並非被告憑空捏
        造，是被告依據壹週刊攝影記者甲○○親眼目擊之經過
        情形及所拍攝之相片資料綜合判斷，據以推論自訴人新
        東錦與礐興公司提供海砂予自訴人國產實業公司鳳山廠
        ，海砂經混凝土攪拌後再運送至高雄捷運工地等關於自
        訴人等提供海砂予高雄捷運工程使用一事，足認被告為
        上開雜誌報導時，係經相當查證後始為報導，並非毫無
        根據、憑空想像，其主觀上係自認有相當理由確信其報
        導內容為真實無誤，尚難認其有何未盡查證之惡意報導
        或故意散布流言之行為。再者，被告雖係擔任壹週開雜
        誌總編輯，然其僅參與編輯過程之分工，並非實際負責
        採訪、調查之業務，其依據所屬採訪記者所調查之事證
        ，基於合理懷疑所為之報導，縱令採訪記者調查之結果
        與實情略有差異，惟自訴人等既未提出任何證據證明被
        告明知或授意撰搞記者故意為虛偽不實之報導，且其等
        間有何犯意聯絡或行為分擔，即難認被告應負加重誹謗
        及妨害信用之責。
　（三）就被告被訴於93年11月11日壹週刊雜誌隨刊附贈之「購
        屋陷阱完全手冊」第9 頁報導中，刊載不實言論涉犯加
        重誹謗罪嫌部分：
        查被告擔任總編輯之壹週刊雜誌於93年9月9日第172 期
        報導中指出自訴人新東錦與礐興公司提供海砂予自訴人
        國產實業公司鳳山廠，海砂經混凝土攪拌後再流入高雄
        捷運工程一事，係經相當查證後始為報導，並非毫無根
        據或惡意杜撰不實之內容，已如前述，則其基於自訴人
        國產實業公司提供予高雄捷運工程之混凝土混入海砂之
        確信，並根據該公司亦提供混凝土予一般房屋建商之合
        理懷疑，於93年11月11日隨刊附贈之「購屋陷阱安全手
        冊」中，刊載「不肖業者以添加便宜海砂的綜合砂，企
        圖矇騙過關，更時有所聞。本刊日前直擊上市預拌混凝
        土公司國產實業，採用的上游砂石包商新東錦明目張膽
        混入海砂，震驚社會。由於國產實業也供應一般房子的
        建商，民眾購屋風險大增」等內容，乃係經過相當之查
        證後，基於主觀確信所為之報導，況該報導主要係提醒
        民眾購屋時應注意海砂屋之問題，且壹週刊雜誌隨刊附
        贈之「購屋陷阱完全手冊」並非報導時事，僅係教導民
        眾如何購屋，被告不須審核乙節，業據其供述在卷（見
        本院卷(二)第79頁），自訴人等對此亦不爭執，是自訴人
        等自不能徒憑被告係擔任壹週刊雜誌總編輯職務，即遽
        認其與撰稿記者就此部分報導有何加重誹謗之犯意聯絡
        或行為分擔。
  （四）另壹週刊上開二則報導內容係有關高雄捷運工程流入海
        砂及不肖業者於房屋建材內添加便宜海砂出售予民眾之
        問題嚴重，足以影響公眾安全等情，應非涉及私德之評
        論，而與高雄捷運工程陸續發生多起坍塌意外，是否應
        一味歸諸於塌陷地區之地質不佳，而無關乎施工品質，
        及砂石業者是否能秉持道德、誠信規範，以社會大眾之
        安全為考量，避免使用便宜海砂之公共利益等事項息息
        相關，且報導主要係針對高雄市政府、捷運公司及房屋
        建商，並非以損害自訴人等之名譽為目的，當認係在執
        行盡媒體監督之範圍內，縱令上開二則報導確有提及自
        訴人等提供予高雄捷運工程使用之砂石混入海砂及自訴
        人國產實業公司也供應砂石予房屋建商，民眾購屋風險
        大增等足以影響自訴人等名譽之內容，然依前開說明，
        被告既有相當合理懷疑所指摘之事實為真，且均係針對
        有關公共利益之事提出適當之意見或評論，即合於刑法
        第311條第3款之免責要件，仍不能以誹謗刑責相繩。
  （五）此外，自訴人等所提出之太麻里段海岸復育及環境營造
        工程契約暨施工照片，僅能證明自訴人新東錦公司承攬
        施作台東太麻里段海岸復育及環境營造工程，並不能證
        明該公司未將挖採之海砂提供予自訴人國產實業公司，
        又國產實業公司與廣豐公司砂石採購合約書、廣豐公司
 　　　 與礐興公司合約書、建盈企業社所有之土石採取場登記
        證、新東錦公司營利事業登記證等，僅能證明自訴人新
        東錦公司所登記之營業項目為「土木建築及水利工程承
        包」，並無販售砂石之項目，高雄捷運工程之下游承包
        商廣豐公司與自訴人國產實業公司約定買賣砂石，廣豐
        公司再向自訴人礐興公司調貨，而自訴人礐興公司提供
        予廣豐公司之砂石係向建盈企業社購買，建盈企業社係
        領有台東縣政府所核發土石採取場登記證之業者等事實
        ，惟此係自訴人等之內部關係，外人實無法得知，況依
        卷附編號至照片所示從香蘭海岸採砂處駛出，至自
        訴人新東錦砂石場之砂石車車頭標示「礐興」、車斗標
        示「新東錦營造公司」字樣，編號至照片所示之砂
        石場標示「新東錦營造有限公司」與「礐興企業股份有
        限公司」字樣，顯見該二家公司關係極為密切，且自訴
        人等亦不否認該二家公司為關係企業之事實，又依編號
        照片所示，建盈企業社所屬之砂石車亦有於93年 8
        月18日在香蘭海岸邊裝載海砂，然建盈企業社既非「太
        麻里段海岸復育及環境營造工程」之承包商，何以出現
        在香蘭海岸邊挖採海砂？非無可疑，則被告依據攝影記
        者甲○○所述親眼見聞之經過，及實地所拍攝之照片等
        證據資料加以報導，自已足認其有相當理由確信該報導
        為真實，而不能以誹謗罪之刑責相繩，業如前所述，是
        自訴人等所提出之上開證據，均不足以證明被告所為構
        成加重誹謗及妨害信用罪責。
五、至自訴人等聲請傳喚證人即駕駛車號3U-262之司機高正風、
    駕駛車號3U-182號砂石車之司機江朝堂及現場履勘台東香蘭
    海岸，以查證編號照片所示之3U-262號砂石車並非運送
    海砂至自訴人新東錦公司砂石場及編號照片所示為車號
    3U-182號砂石車之事實，並聲請傳喚證人即自訴人新東錦公
    司負責香蘭海岸復育工程之工地主任李宗琮，以查證自訴人
    新東錦公司並未將海砂運出香蘭海岸之事實，然編號至
    照片所示之畫面應係連續拍攝，其上所示之車輛均為車號3U
    -262號之砂石車，足徵上開砂石車將香蘭海岸邊挖採之砂石
    運送至自訴人新東錦及礐興公司所屬之砂石場乙節，並非被
    告憑空捏造，乃被告依據壹週刊攝影記者甲○○所述親眼目
    擊之經過及所拍攝之照片資料綜合判斷加以報導之結果，是
    縱被告不能證明其報導為真實，但依其所提證據資料，足認
    已善盡查證義務，其主觀上即欠缺誹謗之故意，故本院認並
    無再行傳喚上開證人到庭作證及現場履勘之必要，附此敘明
    。
六、綜上所述，壹週刊雜誌雖分別於93年9月9日第172 期及11月
    11日隨刊附贈之「購屋陷阱完全手冊」中報導如自訴意旨所
    稱之內容，且被告係擔任總編輯，負責該雜誌所刊文章內容
    之查證、審稿、照片挑選、文章刊載與否、標題設定及頭條
    封面等決策工作，惟上開報導內容均為攸關社會大眾公共利
    益之事項，而與私德無涉，且被告所指摘之內容並非全然無
    據，亦非以損害自訴人等之名譽為目的，難認其有何誹謗之
    故意，及有何散布流言或以詐術損害他人信用之行為，故與
    加重誹謗及妨害信用罪之構成要件均有未合，自訴人等所提
    出之直接、間接證據，均不足以作為被告犯罪之證明，此外
    ，復查無其他積極證據可資證明被告有何加重誹謗及妨害信
    用之犯行，揆諸前揭說明，既不能證明被告犯罪，依法自應
    諭知無罪之判決。
據上論斷，應依刑事訴訟法第343 條、第301 條第1 項，判決如
主文。
中　　華　　民　　國　　94　　年　　7 　　月　　14　　日
                     刑事第十三庭  審判長法官  胡宏文
                                         法官  吳佳薇
                                         法官  鍾素鳳
以上正本證明與原本無異。
如不服本判決，應於判決送達後10日內，向本院提出上訴狀。
                                        書記官 陳鳳瀴
中　　華　　民　　國　　94　　年　　7 　　月　　14　　日
